最  高  行  政  法  院  裁  定
111年度抗字第187號
抗  告  人  黃榮華                                     
上列抗告人因與相對人高雄市政府間土石採取事件，對於中華民
國111年4月29日高雄高等行政法院108年度訴字第419號裁定，提
起抗告，本院裁定如下︰
　　主  文
抗告駁回。
抗告訴訟費用由抗告人負擔。
　　理  由
一、按抗告法院認抗告為不合法或無理由者，應為駁回抗告之裁
    定。
二、爭訟概要：
　㈠抗告人前於民國82年8月27日提出申請許可設立「財團法人華
    榮醫院」（下稱華榮醫院）案件，經行政院衛生署（現已改
    制為衛生福利部，下稱衛生署）以82年12月7日衛署醫字第8
    2079365號函（下稱82年12月7日函）復略以：照案通過所申
    請設置慢性病床200床、精神科急性病床50床及精神科慢性
    病床150床；建院土地係山坡地保育區，應俟依法申請變更
    用途，得作為醫療建築用地後，再報署許可等語。抗告人旋
    於83年6月21日以「財團法人華榮醫院籌備處」（下稱華榮
    醫院籌備處）法定代理人身分與高雄縣旗山鎮公所（現已改
    制為高雄市旗山區公所，下稱旗山鎮公所）簽訂土地買賣契
    約書（下稱系爭買賣契約），約定旗山鎮公所將其所有坐落
    改制前高雄縣旗山鎮旗山段（下稱旗山段）000-00、000-00
    、000-00地號等3筆土地（下合稱系爭土地）出售予華榮醫
    院籌備處，價金為新臺幣（下同）51,190,650元，並經臺灣
    高雄地方法院（下稱高雄地院）公證處認證在案。系爭買賣
    契約約定華榮醫院籌備處應依規定取得山坡地開發建築等有
    關證明文件，提供旗山鎮公所辦理土地變更編定為特定目的
    事業用地。
　㈡抗告人隨於83年8月5日向改制前高雄縣政府（99年12月25日
    原高雄縣市合併，改制前高雄縣政府業務由相對人承受，下
    稱「高雄縣政府」）申請開發華榮醫院用地變更計畫案，經
    高雄縣政府以83年10月5日83府建管字第172943號函請改制
    前臺灣省政府建設廳轉送內政部區域計畫委員會審議同意後
    ，經內政部以89年2月2日臺89內營字第8982281號函知高雄
    縣政府，高雄縣政府乃以89年3月31日89府建管字第22455號
    函檢送申請華榮醫院開發許可案公告文及開發計畫書，請旗
    山鎮公所公告30日。又高雄縣政府為審查華榮醫院開發計畫
    中有關水土保持事項部分，依抗告人以華榮醫院籌備處名義
    提出之水土保持計畫（計畫範圍：系爭土地），經委託國立
    屏東科技大學審查後，認其計畫內容已符合水土保持技術規
    範之要求，而以89年9月11日府農保字第8900154335號函（
    下稱89年9月11日函）核定通過水土保持計畫部分，嗣華榮
    醫院籌備處（代表人為抗告人）於97年12月25日繳納第1期
    水土保持保證金327萬元，高雄縣政府遂於98年2月23日核發
    府農保字第0980028400號「高雄縣政府水土保持計畫施工許
    可證（第1期）」（下稱系爭施工許可證），許可華榮醫院
    籌備處於系爭土地為整地、排水、道路、植生等工程及臨時
    防災措施。
　㈢嗣高雄縣政府所屬盜濫採土石聯合取締小組派員於98年10月2
    6日前往稽查，發現綠田工程企業有限公司（下稱綠田公司
    ）於現場有採取土石之行為，其開挖位置涵蓋旗山段177-11
    及177-15、177-31地號等土地，高雄縣政府乃分別函請抗告
    人及綠田公司陳述意見，經高雄縣政府審酌後，仍認抗告人
    與綠田公司有未經許可，共同於旗山段177-11地號土地內違
    規採取土石，乃依行為時土石採取法第36條規定，以99年8
    月9日府建土字第0990207744號裁處書（下稱99年8月9日裁
    處書），裁處抗告人100萬元罰鍰。抗告人不服，循序向高
    雄高等行政法院（下稱原審）提起行政訴訟，經以100年度
    訴字第531號判決（下稱100訴531判決）駁回其訴，抗告人
    提起上訴，復經本院以101年度判字第685號判決（下稱101
    判685判決）駁回而告確定。
　㈣相對人所屬水利局（下稱水利局）經審認抗告人未依高雄縣
    政府89年9月11日函核定之水土保持計畫施工，致生水土流
    失之危害，已據高雄地院102年度訴字第600號、臺灣高等法
    院高雄分院103年度上訴字第431號及最高法院103年度台上
    字第4413號等刑事判決觸犯水土保持法第33條第3項前段之
    違反水土保持規定致水土流失罪，處以有期徒刑1年確定，
    核屬情節重大，依水土保持計畫審核監督辦法第31條第1項
    第1款、第2項規定，以106年4月11日高市水保字第10632118
    301號處分書（下稱106年4月11日處分書）廢止高雄縣政府8
    9年9月11日函核定之水土保持計畫及系爭施工許可證，並限
    期命繳回系爭施工許可證。抗告人不服，循序向原審提起行
    政訴訟，聲明：訴願決定及水利局106年4月11日處分書均撤
    銷；相對人應給付抗告人1億7千萬元及自起訴狀繕本送達翌
    日起至清償日止，按年息5％計算之利息。經原審以106年度
    訴字第486號判決（下稱106訴486判決）撤銷訴願決定及水
    利局106年4月11日處分書；抗告人其餘之訴駁回；訴訟費用
    由水利局負擔2分之1，餘由抗告人負擔。抗告人就該判決對
    其不利部分提起上訴，經本院以109年度裁字第1998號裁定
    駁回而告確定；而水利局就該判決對其不利部分提起上訴，
    則經本院以109年度判字第566號判決原審106訴486判決主文
    第一項及第三項前段均廢棄；抗告人對水利局在第一審之訴
    駁回而告確定。
  ㈤抗告人又以高雄縣政府89年9月11日函核定之水土保持計畫違
    法無效，且本件開發案並無水土保持法、同法施行細則暨水
    土保持保證金繳納及保管運用辦法等法令適用之餘地，高雄
    縣政府適用當時尚未生效之水土保持法及其施行細則斂財，
    除造假危害公共利益，亦危害抗告人自由權及財產權等法益
    等由，向原審提起行政訴訟，並聲明：1.確認高雄縣政府99
    年8月9日裁處書無效。2.確認高雄縣政府89年9月11日函無
    效。3.相對人應返還抗告人水土保持計畫保證金2,424萬元
    中327萬元。4.相對人應賠償抗告人2億元，並自起訴狀繕本
    送達翌日起至清償日止，按年息5％計算之利息。抗告人上開
    訴之聲明關於第1項、第2項及第4項部分，經原審以108年度
    訴字第419號裁定（下稱原裁定）駁回其訴，抗告人不服，
    提起本件抗告（至訴之聲明第3項部分，則由原審另以108年
    度訴字第419號判決駁回，非屬本件抗告審理範圍）。　　
三、本件原裁定意旨略以：
　㈠關於抗告人訴之聲明第1項確認高雄縣政府99年8月9日裁處書
    無效部分：
　　抗告人前對高雄縣政府99年8月9日裁處書提起撤銷訴訟，經
    原審以100訴531判決實體審查後，駁回其訴，亦據本院以10
    1判685判決駁回上訴確定在案。是以，上開二判決之確定力
    （既判力）自及於「上開高雄縣政府99年8月9日裁處書並未
    違法，亦未侵害抗告人權利或法律上利益」之確認，即認該
    裁處書係屬合法。則抗告人再爭執高雄縣政府99年8月9日裁
    處書之適法性，起訴確認其無效，該訴訟標的業經上開二判
    決予以確認不具違法性，亦即為上述二判決之確定效力所及
    。則抗告人提起本件行政訴訟請求確認高雄縣政府99年8月9
    日裁處書無效，於法即有未合，且不能補正，依行政訴訟法
    第107條第1項第9款規定，應裁定駁回。
　㈡關於抗告人訴之聲明第2項確認高雄縣政府89年9月11日函無
    效部分：
　　1.揆諸衛生署82年12月7日函及96年7月6日衛署醫字第09600
      27149號函，可知抗告人申請設立華榮醫院之醫療財團法
      人，迄今尚未經中央主管機關衛生福利部核可，亦未依相
      關醫療法規完成醫療財團法人之設立登記程序，此為兩造
      所不爭執，並經相關判決調查屬實。則華榮醫院尚未取得
      法人人格等情，應可認定。本件爭議之高雄縣政府89年9
      月11日函所核定之水土保持計畫雖係以華榮醫院籌備處為
      系爭土地之水土保持義務人。惟抗告人既主張華榮醫院籌
      備處已經不存在，其係以黃榮華之自然人地位提起本件訴
      訟，並非以華榮醫院籌備處提起，且參諸高雄地院102年
      度訴字第600號刑事判決亦係以抗告人為系爭土地之水土
      保持義務人，則基於尊重當事人之程序選擇權，抗告人選
      擇以實體法上權利能力主體（捐助人）之自然人地位為原
      告而提起本件訴訟，自應為法之所許。
　　2.查抗告人前就高雄縣政府89年9月11日函曾提起行政訴訟
      請求確認無效，業據原審以102年度訴字第473號判決（下
      稱102訴473判決）駁回，並經原審以其未委任律師為上訴
      審訴訟代理人為由，於105年1月6日以102訴473號裁定駁
      回其上訴而告確定。茲抗告人對已判決確定之同一事件，
      又再行提起本件確認訴訟，即屬違反一事不再理原則，自
      非合法，依行政訴訟法第107條第1項第9款規定，應予裁
      定駁回。
　㈢關於抗告人訴之聲明第4項「相對人應賠償抗告人2億元，並
    自起訴狀繕本送達翌日起至清償日止，按年息5％計算之利息
    」部分：
　　抗告人提起前開確認訴訟，均有不合法之情事，則其主張因
    相對人之公務員違法侵害其自由或權利，而合併請求相對人
    應賠償其所受損害2億元，亦屬無據，應併予裁定駁回。
四、抗告意旨略謂：
　  原裁定逕認抗告人係以其自然人地位提起本件訴訟，於法不
    合。且本件原審先由蘇秋津法官擔任審判長，嗣卻突襲換成
    李協明法官擔任審判長，其法院組織不合法；且李協明法官
    亦為前訴即原審106訴486判決參與審理法官，依行政訴訟法
    第19條規定，自應迴避參與本件訴訟。以上事由均致使原裁
    定不生效力，應予廢棄。
五、本院經核原裁定駁回抗告人在原審之訴，並無違誤。茲論述
    理由如下：　　　
　㈠按「原告之訴，有下列各款情形之一者，行政法院應以裁定
    駁回之。但其情形可以補正者，審判長應先定期間命補正：
    ……九、訴訟標的為確定判決或和解之效力所及。」為行政訴
    訟法第107條第1項第9款所明定。足見當事人就已經實體終
    局判決確定之同一法律關係更行起訴，即違背一事不再理原
    則，其起訴為不合法，且無從命補正，應裁定駁回。
　㈡按「人民因中央或地方機關之違法行政處分，認為損害其權
    利或法律上之利益，經依訴願法提起訴願而不服其決定，或
    提起訴願逾3個月不為決定，或延長訴願決定期間逾2個月不
    為決定者，得向行政法院提起撤銷訴訟。」為行政訴訟法第
    4條第1項所明定，可知撤銷訴訟之訴訟標的為原告所主張行
    政處分違法且侵害其權利或法律上利益。再者，依同法第21
    3條：「訴訟標的於確定之終局判決中經裁判者，有確定力
    。」及第214條第1項：「確定判決，除當事人外，對於訴訟
    繫屬後為當事人之繼受人者及為當事人或其繼受人占有請求
    之標的物者，亦有效力。」等規定，足見原告提起撤銷訴訟
    ，業據行政法院認定行政處分並無違法應撤銷之情形，而 
    實體判決駁回確定者，即發生確認該行政處分適法有效之實
    質確定力，當事人應受既判力拘束，不得就同一行政處分，
    復提起確認行政處分無效之訴訟。否則，其起訴即具有行政
    訴訟法第107條第1項第9款規定之不合法情形，行政法院應
    裁定駁回之。
　㈢觀諸卷附抗告人之起訴狀所載及其於原審準備程序之陳述，
    足見抗告人提起本件確認行政處分無效訴訟，係以高雄縣政
    府99年8月9日裁處書及高雄縣政府89年9月11日函為程序標
    的。然查抗告人前曾向原審提起撤銷訴訟，主張高雄縣政府
    99年8月9日裁處書違法侵害其權益，聲明請求撤銷，業據原
    審以100訴531判決認定高雄縣政府99年8月9日裁處書並無違
    誤，駁回其訴，復經本院101判685判決駁回上訴確定在案，
    有各該判決在卷可稽。而抗告人復曾以高雄縣政府89年9月1
    1日函為程序標的，提確認該行政處分無效訴訟，經原審以1
    02訴473判決認定高雄縣政府89年9月11日函並無法定無效情
    形，抗告人起訴之實體上主張為無理由予以駁回，並裁定駁
    回其不合法之上訴確定在案，亦有卷附上開原審判決及裁定
    可按。是以，本院101判685判決及原審102訴473判決已分別
    就高雄縣政府99年8月9日裁處書與高雄縣政府89年9月11日
    函確認係屬有效確定在案，抗告人就已經上開各該確定判決
    效力所及之上開2個行政處分，復提起本件訴訟請求確認各
    該行政處分為無效，按諸前揭規定及說明，抗告人之 起訴
    ，即有行政訴訟法第107條第1項第9款規定之不合法情形，
    且不能命補正。則原裁定認定抗告人於原審之起訴為不合法
    ，從程序上予以駁回，認事用法均無違誤。
　㈣關於抗告人提起本件確認訴訟，復於同一訴訟程序合併請求
    相對人應賠償抗告人因相對人之公務員違法侵害其自由或權
    利之損害部分：
　　⒈按「提起行政訴訟，得於同一程序中，合併請求損害賠償
      或其他財產上給付。」固為行政訴訟法第7條所明定。然
      揆其立法理由係基於訴訟資料共通原則，允許當事人提起
      行政訴訟時，得利用同一訴訟程序，一併提起損害賠償或
      其他財產上給付訴訟，以免分別訴訟造成裁判歧異，並達
      到訴訟經濟之目的。故依上開規定為合併請求者，必須與
      相合併之行政訴訟間具有一定之前提或因果關係，而得以
      行政訴訟所認定之事實作為該合併請求之判決基礎。倘原
      告提起之行政訴訟不備合法要件，且其情形不能補正，行
      政法院應裁定駁回者，其合併請求損害賠償本屬附帶請求
      之性質，自因而失所依附，應一併駁回之。
　　⒉準此，抗告人提起本件確認高雄縣政府99年8月9日裁處書
      與高雄縣政府89年9月11日函為無效之訴訟，既因有起訴
      不合法情形，應裁定駁回，則其合併請求相對人應賠償如
      前揭訴之聲明所示之損害，即失所依附，應併駁回之。原
      裁定就抗告人之此部分合併請求，併予裁定駁回，於法亦
      無不合。
　㈤關於抗告意旨指摘原裁定逕認抗告人係以其自然人地位提起
    本件訴訟，於法不合乙節。經核抗告人提出於原審起訴狀雖
    併列華榮醫院籌備處為共同原告，但因抗告人經原審於準備
    程序時闡明後，陳明：華榮醫院籌備處已不存在，原告只有
    抗告人1人等語。原裁定乃僅列抗告人個人為原告，則華榮
    醫院籌備處既非原裁定主觀效力所及，自不在本院審理本件
    抗告之範圍。
　㈥至於抗告意旨另主張：原審突襲更換審判長為李協明法官，
    其法院組織不合法，且原裁定審判長李協明法官曾參與原審
    106訴486判決，其未依行政訴訟法第19條規定，自行迴避本
    件訴訟審判，原裁定有法院組織不合法之情形等語。查原審
    受理抗告人提起之本件行政訴訟，原來組織之合議庭審判長
    固為蘇秋津法官，但因其自111年3月21日起改任原審院長，
    而由原審依規定重新分配法官事務，改由李協明法官擔任該
    合議庭審判長職務，則本件訴訟之合議庭審判長變更為李協
    明法官，並無違背法官法定原則之組織不合法情形。又行政
    訴訟法第19條第1項第5款所謂曾參與該訴訟事件之前審裁判
    ，係指法官就同一事件曾參與下級法院裁判而言，並不包括
    參與其他相關事件之情形在內。故抗告意旨指稱：原裁定審
    判長李協明法官曾參與原審106訴486判決，依行政訴訟法第
    19條規定，應自行迴避云云，非可採取。
　㈦綜上所述，原裁定論斷抗告人提起本件確認訴訟，不備起訴
    合法要件，且不能補正，其合併請求損害賠償部分，亦失所
    依附，為不合法，應一併駁回之，於法核無違誤。抗告意旨
    仍執詞求予廢棄原裁定，難認有理由，應予駁回。
六、據上論結，本件抗告為無理由。依行政訴訟法第104條、民
    事訴訟法第95條、第78條，裁定如主文。
中　　華　　民　　國　　111 　年　 　8　　月　 　25   日
                    最高行政法院第四庭
                        審判長法官  陳  國  成
                              法官　王　碧　芳
                              法官　簡　慧　娟
                              法官　鍾　啟　煌
                              法官　蔡　紹　良

以  上  正  本  證  明  與  原  本  無  異
中　　華　　民　　國　　111 　年　　 8　  月　  26    日
                              書記官  曾  彥  碩